臺灣臺北地方法院民事判決
111年度簡上字第13號
上  訴  人  王勁台  
訴訟代理人  成介之律師
複代理人    潘建儒律師
被上訴人    陳永嶧  
訴訟代理人  陳佑仲律師
上列當事人間請求確認本票債權不存在事件，上訴人對於中華民
國110年11月5日本院臺北簡易庭110年度北簡字第12494號第一審
判決提起上訴，本院於民國111年12月6日言詞辯論終結，判決如
下：
    主  文
一、上訴駁回。
二、第二審訴訟費用由上訴人負擔。
    事實及理由
一、上訴人主張：被上訴人前曾向上訴人表示，其承攬訴外人悠
    旅生活事業股份有限公司（原名：統一星巴克股份有限公司
    ，下稱悠旅公司）新莊中央路門市（下稱系爭門市）新建工
    程（下稱系爭工程），有意委託上訴人進行相關設計，惟要
    求上訴人提供本票1紙以示誠意，待兩造正式簽約後，被上
    訴人即返還該本票，上訴人乃於民國109年8月14日簽發票面
    金額為新臺幣（下同）640萬元、到期日為110年6月30日、
    受款人為被上訴人之本票1紙（下稱系爭本票）予被上訴人
    ，然被上訴人事後未與上訴人簽約，兩造間就系爭本票並無
    任何原因關係存在；退步言之，上訴人所收取服務費與系爭
    本票金額差距過大，上訴人收入與風險不成比例，請審酌違
    約金酌減事由，爰求為確認被上訴人所持有上訴人所簽發之
    系爭本票對上訴人之本票債權不存在等語。
二、被上訴人辯稱：上訴人為建築師，因申請系爭工程之建築執
    照漏未送件，承諾賠償悠旅公司因延宕所受之租金損失，即
    自109年1月1日起至系爭門市開幕日止，按月給付悠旅公司
    租金損失40萬元，但上訴人無力支付，乃向被上訴人調度資
    金，故被上訴人於108年12月27日匯款80萬元予上訴人供其
    支付悠旅公司109年1、2月份之租金損失；上訴人又於109年
    8月14日請求被上訴人代為支付109年3月份至110年4月份之
    租金賠償，並簽發系爭本票予被上訴人以為擔保，被上訴人
    嗣於109年8月26日以訴外人竣緯室內裝修設計工程有限公司
    （下稱竣緯公司）之帳戶，匯款240萬元予悠旅公司代為支
    付109年3月份至同年8月份之租金賠償，並自109年9月起至1
    10年4月止，按月匯款40萬元予悠旅公司，加上108年12月27
    日匯款80萬元，共計640萬元，上訴人主張系爭本票債權不
    存在，自屬無據等語置辯。
三、原判決駁回上訴人之訴，上訴人提起上訴，聲明請求廢棄原
    判決後，確認被上訴人所持有上訴人所簽發之系爭本票對上
    訴人之本票債權不存在；被上訴人則聲明請求駁回上訴。
四、兩造不爭執事項：（見本院卷第90至91頁，並由本院依相關
    卷證為部分文字修正）
　㈠王勁台建築師事務所為上訴人所獨資設立。
　㈡王勁台建築師事務所辦理系爭工程之建築執照申請時，因上
    訴人漏未送件，故於108年11月5日寄發如原審被證1所示之
    電子郵件，並於同年月6日提出建築申請重估進度（原審被
    證1、2）。
　㈢王勁台建築師事務所邀同被上訴人擔任法定代理人之竣緯公
    司、證人洪偉藝擔任法定代理人之訴外人佳晟營造有限公司
    （下稱佳晟公司）為連帶保證人，由王勁台建築師事務所賠
    償悠旅公司自109年1月1日起至系爭門市開幕日止之每月租
    金40萬元（原審被證3）。
　㈣因王勁台建築師事務所無力支付109年1、2月份上開租金80萬
    元，故被上訴人於108年12月27日匯款80萬元予王勁台建築
    師事務所，使其得支付上開款項（原審被證4）。
　㈤王勁台建築師事務所就上述109年3至5月份之租金因籌款不及
    ，故於109年5月6日發函予悠旅公司，請求給予展延期限至1
    09年5月29日（原審被證5）。
　㈥王勁台建築師事務所就上述109年3至6月份之租金因籌款不及
    ，故於109年6月1日再次發函予悠旅公司，承諾於109年6月3
    0日以前補足（原審被證6）。
　㈦上訴人於109年8月14日於兩造及證人洪偉藝在場下，簽發系
    爭本票予被上訴人（原審原證1）。
　㈧被上訴人於109年8月26日以竣緯公司之款項代王勁台建築師
    事務所匯款109年3至8月份共計240萬元租金予悠旅公司（原
    審被證7）。
　㈨被上訴人自109年9月起至110年4月間均以竣緯公司之款項匯
    款40萬元予悠旅公司，以代王勁台建築師事務所賠償109年9
    月至110年4月間每月40萬元租金（原審被證8）。
五、本院之判斷：
　㈠按票據原因關係之抗辯，係票據債務發生後，票據債務人依
    票據法第13條前段規定之反面解釋，對票據執票人主張兩造
    間有直接抗辯之事由，而提起確認票據債權不存在之訴時，
    因票據係文義證券及無因證券，票據行為一經成立發生票據
    債務後，即與其基礎之原因關係各自獨立，執票人關於票據
    給付之原因，不負證明之責，應由票據債務人就其抗辯之原
    因事實先負舉證責任，俾貫徹票據無因性之本質，以維票據
    流通性。迨票據原因關係確定後，有關該原因關係之存否（
    包括成立生效、消滅）、內容（如清償期、同時履行抗辯等
    ），再依一般舉證責任分配法則處理。本件上訴人為系爭本
    票之發票人，被上訴人為執票人，上訴人主張，被上訴人有
    意委託上訴人就系爭工程進行相關設計，要求上訴人簽發系
    爭本票以示誠意，待兩造簽約後，被上訴人即返還該本票等
    語（見原審卷第43頁），被上訴人否認之，並辯稱：系爭支
    票係為擔保上訴人向被上訴人借款而簽發等語（見原審卷第
    57至58頁）。依前開說明，上訴人就其抗辯之系爭本票原因
    關係，應負舉證之責。
　㈡經查，上訴人就其抗辯之系爭本票原因關係，未提出任何證
    據以實其說，其抗辯自難採信。何況，依被上訴人所舉證人
    洪偉藝於本院審理時證稱：當初是被上訴人介紹上訴人接星
    巴克的案子，但上訴人一直無法把建築執照提出來，因地主
    要跟星巴克收租金，上訴人知道自己有錯，願意承擔星巴克
    的損失，才會於109年8月14日簽發系爭本票，金額是上訴人
    以40萬元算16個月得出，40萬元是星巴克與地主間的每月租
    金額；就我的認知，系爭本票是私人調度，上訴人簽系爭本
    票是要跟被上訴人借錢等語（見本院卷第74至75頁），以及
    上訴人不爭執王勁台建築師事務所辦理系爭門市建案之建築
    執照申請時，上訴人漏未送件，王勁台建築師事務所曾邀同
    被上訴人擔任法定代理人之竣緯公司、證人洪偉藝擔任法定
    代理人之佳晟公司為連帶保證人，由王勁台建築師事務所賠
    償悠旅公司自109年1月1日起至系爭門市開幕日止之每月租
    金40萬元，然因王勁台建築師事務所無力支付109年1、2月
    份上開租金80萬元，被上訴人於108年12月27日匯款80萬元
    予王勁台建築師事務所，使其得支付上開款項，嗣被上訴人
    於109年8月26日以竣緯公司之款項代王勁台建築師事務所匯
    款109年3至8月份共計240萬元租金予悠旅公司，並自109年9
    月起至110年4月間均以竣緯公司之款項匯款40萬元予悠旅公
    司，以代王勁台建築師事務所賠償109年9月至110年4月間每
    月40萬元租金等情（見不爭執事項㈡至㈣、㈧至㈨），足證上訴
    人因無力賠償悠旅公司自109年1月起每月40萬元之租金，而
    由被上訴人以其本身或其擔任法定代理人之竣緯公司的款項
    匯款予上訴人或悠旅公司達640萬元，堪信被上訴人抗辯系
    爭本票之原因關係為擔保上訴人向被上訴人之借款等語，尚
    非無據。
  ㈢綜上，上訴人既未能舉證其抗辯之系爭本票原因關係，則其
    主張被上訴人持有系爭本票對上訴人之本票債權不存在即屬
    無據。上訴人又未舉證系爭本票之原因關係與違約金約定有
    何關連，其請求審酌違約金酌減之事由，亦無必要。
六、綜上所述，上訴人請求確認被上訴人持有以上訴人為發票人
    之系爭本票債權不存在，為無理由，應予駁回。原審為上訴
    人敗訴判決，並無違誤。上訴人指摘原判決不當，聲明廢棄
    ，為無理由，應駁回其上訴。
七、本件判決之基礎已臻明確，兩造其餘攻擊防禦方法及主張舉
    證，於判決結果不生影響，無一一審究之必要，附此敘明。
八、據上論結，本件上訴為無理由，依民事訴訟法第436條之1第
    3項、第449條第1項、第78條，判決如主文。 
中　　華　　民　　國　　111 　年　 　12 　月　　20  　日
                  民事第九庭   審判長法  官   林玲玉
　　　　　　　　　　　　　　　 　　　法  官   翁偉玲
　　　　　　　　　　　　　　　 　　　法  官   莊仁杰
以上正本係照原本作成。
如不服本判決，僅得於收受本判決正本送達後20日內，以適用法
規顯有錯誤為理由時，向本院提出上訴狀（須按他造當事人之人
數附繕本），經本院許可後方得上訴至最高法院。上訴時應提出
委任律師或具有律師資格之人之委任狀；委任有律師資格者，另
應附具律師資格證書及釋明委任人與受任人有民事訴訟法第466
條之1第1項但書或第2項所定關係之釋明文書影本。若委任律師
提起上訴者，應一併繳納上訴審裁判費，否則本院得不命補正逕
行駁回上訴。
中　　華　　民　　國　　111 　年　　12　　月　　20　　日
                                    書記官    廖宣惟